臺灣板橋地方法院民事判決　　　　　　　92年度訴字第2566號
原　　　告　台北國際商業銀行股份有限公司
法定代理人　己○○
訴訟代理人　乙○○
被　　　告　庚○○
　　　　　　　　　　　6號4樓.
訴訟代理人　丙○○
　　　　　　張逸婷律師
　　　　　　朱容辰律師
　　　　　　王泓鑫律師
被　　　告　華南商業銀行股份有限公司
法定代理人　戊○○
訴訟代理人　丁○○
　　　　　　　　　　　樓
　　　　　　　　　　　樓
被　　　告　台新國際商業銀行股份有限公司
法定代理人　甲○○
上列當事人間請求分配表異議之訴事件，經本院於民國94年2 月
1日言詞辯論終結，判決如下：
    主  文
本院九十一年度民執月字第五六一八號強制執行事件於民國九十
二年十月二十九日製作之分配表，應更正如附表四及附表五所示
。
原告其餘之訴駁回。
訴訟費用由被告負擔。
    事實及理由
壹、原告主張：
  一、鈞院91年度民執月字第5618號強制執行事件，業經鈞院於
      92年10月29日作成分配表，並訂於92年11月17日實施分配
      。根據台北縣建物登記簿謄本之記載，本案執行標的之建
      物，即臺北縣三重市○○段536 建號，門牌號碼台北縣三
      重市○○街425 巷50號房屋（以下簡稱系爭建物），係60
      年2 月3 日登記之二層樓加強磚造房屋，惟原告聲請假扣
      押強制執行查封時，現況已為新建鋼筋混凝土造五層樓建
      築，故不論從外觀或建材皆可證明原保存登記建物已經拆
      除重建，並非原有2 樓建築再加蓋第3 、4 、5 層。惟
      鈞院於92年10月29日作成之分配表，仍將建物拍賣所得價
      金優先分配於被告等抵押權人，致原告債權受分配金額減
      少。
  二、按民法第881 條規定：「抵押權，因抵押物之滅失而消滅
      」，被告3 人於本案執行標的雖分別設有最高限額抵權，
      惟抵押權標的之建物既已滅失，依前開規定，其抵押權業
      已消滅，且系爭建物為新建鋼筋混凝土造5 層樓建築，顯
      係「未辦理第一次保存登記」之建物，依民法第758 條規
      定，非經登記不生效力，故被告就現存之「建物」之拍賣
      價金，應無主張抵押權優先受償之權利，僅得就「土地」
      拍賣之價金，依附表二所示之債權金額優先受償，其中：
      (1)土地之第1 順位抵押權人，即被告華南銀行，雖改變分
      配方式，其債權仍可全數清償。(2)土地之第2 順位抵押權
      人，即被告台新銀行，尚有債權98950 元不足受分配。(3)
      土地之第3順位抵押權人，即被告庚○○，其據以聲請強
      制執行之執行名義係鈞院90年度拍字第3236號拍賣抵押物
      裁定及鈞院90年度票字第4523號本票裁定，庚○○依前項
      執行名義申報之債權利息重複計算，違約金過高，有重利
      之嫌，原告主張民法第242 條規定代位債務人請求酌減至
      全部不得請求，利息則應按本票裁定之利息年利率百分之
      6 計算，因本票未載到期日，故應以本票裁定送達債務人
      之日翌日即90年6 月12日為利息起算日，據此計算，被告
      庚○○之債權本金800, 000元，債權利息69,173元，合計
      債權金額869,173 元。庚○○申報之債權利息519,014 元
      ，超出449,841 元（即519,041-69,1 73 =4 49,841），
      及全部違約金債權473,600 元，均不應列入分配。
  三、再者，被告依土地拍賣價金優先受償後，不足如附表二所
      示之債權，則僅得與原告未受清償債權，就建物拍賣價金
      按比率平均受償如附表三。
  四、爰依強制執行法第41條前段規定，提起本件訴訟。並聲明
      ：鈞院91年度民執月字第5618號強制執行事件於92年10月
      29日製作之分配表，應更正如附表二、三所示。
貳、被告抗辯：
  一、被告庚○○部分：
　　(一)被告庚○○於民國89年11月1 日設定抵押權時，系爭建物
      已為5 層樓之建物，其所有人或因礙於法令之限制，而未
      能依實際狀況辦理所有權之登記，導致雙方僅能依舊有登
      記情形設定抵押權，其他未經登記之增建3 、4 、5 樓之
      建物，則於抵押權設定契約第21條約定一併納入抵押權之
      範圍。故被告庚○○設定抵押權時，所特定之抵押權標的
      物即為系爭建物1 、2 樓及未經登記之增建3 至5 樓全部
      。
    (二)民法第881 條規定：「抵押權，因抵押物滅失而消滅。」
      係指設定抵押權之後，抵押權之標的物滅失時，原抵押權
      始消滅而言。倘若舊建物先滅失，經重建後始設定抵押權
      者，則抵押權之標的物為新建物，自無所謂抵押權因舊建
      物滅失而消滅之情形。縱其所有權登記之內容與現況不符
      ，依土地法第43條規定「依本法所為之登記，有絕對之效
      力」及同法第37條規定「土地登記，謂土地及建築改良物
      之所有權與他向權利之登記」，系爭建物登記為2 層，而
      建物實際為5 層，從建物之外觀及謄本之登記上，無法判
      斷系爭5 層樓建物係原2 層樓建物拆除重建，而非於原有
      建物上增建者，被告庚○○應受建物謄本登記之保護，得
      合理信賴設抵押權時，所親見之系爭5 層樓建物為謄本所
      登記之536 號建物。
　　(三)原告主張被告庚○○重複計算遲延利息與利息乙節，按民
      法第233 條規定：「遲延之債務，以支付金錢為標的者，
      債權人得請求依法定利率計算之遲延利息。但約定利率較
　　　高者，仍從其約定利率。對於利息，無須支付遲延利息。
      前2 項情形，債權人證明有其他損害者，並得請求賠償。
      」，次按「遲延之債務以支付金錢為標的者，不問其債務
      是否原應支付利息，債權人均得請求依法定利率計算之遲
      延利息，不過應付利息之債務，有較高之約定利率時，從
      其約定利率計算遲延利息，並不以債務之有約定利率，為
      遲延利息請求權之發生。」（最高法院22年上字第3536號
      判例參照）。再按遲延之債務，以支付金錢為標的者，債
      權人得請求依法定利率計算之遲延利息。但約定利率較高
      者，仍從其約定利率。故債務人遲延後，債權人一面得請
      其履行債務，一面仍有權收取遲延利息（最高法院50年台
      上字第182 號判例意旨參照）。揆諸前開法律及判例之意
      旨可知，利息與遲延利息係二種不同之法律制度，利息係
      原債務之內容；遲延利息則係因原債務之債務不履行，而
      發生之法定遲延責任，係一種給付遲延之賠償義務內容之
      一，二者之法律性質、責任根本不相同。法律上允許債權
      人於債務人違約遲延後，債權人得一面請求其履行原債務
      之內容（約定之本金、利息），另一方面得收取按原約定
      利息之利率計算之遲延利息，此乃法律賦予債權人之權利
　  　，原告將二者混淆，於法未洽。被告庚○○僅同意遲延利
      息酌降為年息百分之10，即原陳報遲延利息259,507 元，
      降為129,754 元。
    (四)原告主張被告請求之違約金高達年息百分之36.5，有重利
      之嫌，不得請求乙節，查本件借貸契約成立於被告庚○○
      與訴外人鄒俊興、邱佩雲間，違約金之債務亦存在於被告
      與訴外人間，與原告毫不相干，原告既不對被告負有任何
      返還借款之債務，亦不負擔給付違約金與被告。依『債之
      相對性原則』，原告自是無權干預他人契約之內容始是。
    (五)聲明：原告之訴駁回。
  二、被告華南商業銀行股份有限公司（以下簡稱華南銀行）部
      分：
    (一)被告華南銀行於86年11月27日辦理抵押權登記時，曾循規
      派員查勘系爭建物確為經整建之五樓層建築，並作成房地
      產鑑定表及附實地照片存證，依民法第153 條規定，被告
      華南銀行辦理抵押權登記時之標的物，係指當時已存在之
      五層樓建築，而非僅謄本所載之二層樓建物，被告華南銀
      行之抵押權存在，自不容否認。
    (二)聲明：原告之訴駁回。
  三、被告台新國際商業銀行部分：原告於91年1 月已申請地政
      機關鑑查系爭建物第3 、4 、5 樓之價值，系爭建物係重
      建或僅為外觀補強，原告應舉證說明。又被告債權人李寶
      月於查封時，就系爭建物3 、4 、5 樓建物之價值，是否
      曾陳報鈞院，請求依法查明判決。
肆、兩造不爭執之事實：
  一、本院91年度民執月字第5618號強制執行事件，查封拍賣債
      務人鄒俊興、邱佩雲所有系爭房屋及坐落之土地所得價金
      6,14 6,000元，業經本院於92年10月29日作成分配表，被
      告華南銀行、台新銀行及庚○○分別以第1 、2 、3 順位
      抵押權人身分優先受償。被告庚○○申報債權之利息及遲
      延利息，計息期間均自90年4 月6 日起算至91年11月18日
      ，利率均按年息百分之20計算，違約金則按日息百分之0.
      1 （折合年息為百分之36.5）計算。
  二、依據台北縣建物登記簿謄本之記載，系爭房屋係57年10月
      1 日建造完成，60年2 月3 日辦理登記之2 層樓加強磚造
      房屋，惟於86年11月21日被告華南銀行設定第1 順位抵押
      權時，系爭房屋即為與現況相同之5層樓建築。
伍、本件之爭點闕為：(一)被告就系爭建物設定之抵押權，是否因
    建物之滅失而消滅？(二)系爭建物是否未經辦理第1 次保存登
    記，而不得為被告行使抵押權之標的？(三)被告庚○○申報債
    權之利息及遲延利息，計息期間及利率均相同，是否重複計
    息，而不得重複列入分配？違約金是否過高不得列入分配？
    就建物拍賣之價金，庚○○所得主張債權利息計息利率應按
    抵押權設定契約書約定之利率年息百分之20計算或僅得按本
    票之利率年息百分之6 計算？茲論述如下：
  一、被告就系爭建物設定之抵押權，是否因建物之滅失而消滅
      ？
      按民法第881 條規定：「抵押權，因抵押物滅失而消滅。
      」係指設定抵押權之後，抵押權之標的物滅失時，原抵押
      權始消滅而言。若抵押權設定之後，抵押標的物並無滅失
      情形，僅抵押權標的物與登記之內容不符，與上開法條規
      定之要件即屬不合，自不得依據上開規定主張抵押權應歸
      於消滅。本件系爭建物於60年2 月3 日辦理登記時，為2
      層樓加強磚造房屋，惟於86年11月21日被告華南銀行設定
      第1 順位抵押權時，即為與現況相同之5 層樓建築，此為
      兩造所不爭執，並有被告華南銀行提出之房地產鑑定表、
      抵押房地產略圖及切結書影本各一件可資為憑。故系爭建
      物於被告華南銀行設定第1 順位抵押權後，並無滅失之情
      形。原告主張被告之抵押權因抵押物滅失而消滅云云，自
      無理由。
  二、系爭建物是否未經辦理第1 次保存登記，而不得為被告抵
      押權之標的？
    (一)依據台北縣建物登記簿謄本之記載，系爭房屋係57年10月
      1 日建造完成，60年2 月3 日辦理登記之2 層樓加強磚造
      房屋，惟於86年11月21日被告華南銀行設定第1 順位抵押
      權時，系爭房屋即為與現況相同之5 層樓建築之事實，為
      兩造所不爭執。兩造有爭執者，乃現況5 層樓之建築，係
      於原有2 層樓建築之上增建第3 、4 、5 層？抑或係將原
      有2 層樓建築拆除後重建之新建5 層樓建築？如係將原有
      2 層樓建築拆除後新建5 層樓建築，則原有建物因拆除滅
      失，新建之5 層樓建築，未經辦理保存登記，依民法第75
      9 條規定，非經登記不得處分，應不得為被告抵押權之標
      的。就此爭執事項，經本院囑託台灣省建築師公會台北縣
      辦事處實施鑑定，該會以：其向地政單位申請本項自30號
      至58號供15戶之土地及建物登記簿謄本與平面成果圖作比
      較，其中除36、38、44號3 戶略有不同外，其餘包括系爭
      房屋在內共12戶則為同日完工、其尺寸及面積都相同、保
      存登記順序也是連號，以30餘年前當地的建築特色研判，
      此12戶應該會以相同式樣大量生產以符經濟效益。再由現
      場保留舊貌較完整的鄰房歸納出其共同特徵為：原為2 樓
      建築，總高度約6 公尺餘，1 樓地坪未予墊高，正面外牆
      自路邊退縮約1 公尺，2 樓挑懸出陽台。而由系爭房屋外
      表觀察，其外觀材料及門窗由1 樓至5 樓上下一致，並無
      新舊接合之痕跡，每層高度甚大且1 樓地坪墊高，正面緊
      鄰路邊建築未退縮，較左右鄰房都更為突出，以上特徵迥
      異於保留舊貌較完整之鄰房，就一般案例而言，系爭房屋
      之1 、2 樓並不是原有的建築。如系爭房屋係保留原有房
      屋在原有外牆外面再另築新柱，作平面方向的擴展及垂直
      方向的增建之特殊案例，則從外表完全看不出原有建築的
      蹤跡，然在正面新柱向內約1 公尺處應有另1 支原有柱子
      ，其位置應與其他鄰房之正面外牆切齊，鑑定建築師雖未
      能進入系爭房屋勘查，惟因系爭房屋與隔壁48號鄰房為整
      體雙拼建築，若48號鄰房係1 至5 樓一體新建，系爭房屋
      就不會例外。經鑑定建築師進入隔壁48號屋內時，由前述
      柱子特徵，已足確定該隔鄰48號房屋之1 、2 樓並非原有
      房屋，也確知系爭房屋與該48號鄰房情形一樣。綜合以上
      分析結果，認為系爭房屋現有1 、2 樓部分並非民國57年
      與鄰房同批興建之原有2 樓建築，換言之，現有之第3 、
      4 、5 層建築，並非於原有2 樓建築再往上加蓋等情，有
      鑑定報告書一份在卷可憑。被告徒以鑑定建築師未進入系
      爭房屋屋內查看云云為詞，爭執鑑定報告之證明價值，無
      足採信。系爭房屋之現況5 層樓建築，係將原有2 層樓建
      築拆除後重建之新建5 層樓建築，可堪認定。依上開說明
      ，系爭新建之5 層樓建築，未經辦理保存登記，依法應不
      得為被告抵押權之標的。
    (二)至於被告庚○○抗辯其無法由外觀判斷系爭房屋為一體新
      建之建築或係於原有2 層樓房屋增建3 、4 、5 層樓，因
      善意信賴建物登記簿謄本之登記，應受土地法第43條善意
      信賴之保護云云。經查：系爭房屋與隔鄰之48號房屋為整
      體雙拼建築，且與左右鄰房特徵迥異，此有鑑定報告第22
      頁至28頁之照片可稽，是依房屋之外觀，已可大致辨識並
      非於原有建築上增建3 、4 、5 層樓，被告庚○○抗辯無
      法由外觀判斷，應受善意信賴之保護云云，已非可採。況
      土地法第43條規定之絕對效力，係為保護善意第三者因信
      賴登記而設，系爭新建5 層樓房屋未經保存登記，自無所
      謂信賴登記之可言，被告亦非所謂登記行為人以外之「第
      三人」，自不得執原有2 層樓建物之登記，主張善意信賴
      該登記而取得新建5 層樓建物之抵押權。從而原告主張被
      告就系爭「建物」拍賣之價金，不得行使抵押權優先受償
      ，核屬有據，本院91年度民執月字第5618號強制執行事件
      拍賣所得價金6,146,000 元，於92年10月29日製作之分配
      表，應區分建物及土地拍賣之價金分別製作分配表。
    (三)因被告華南商業銀行就土地拍賣價金以第一順位抵押權優
      先受償，已足獲償全部債權（詳如附表二次序7）， 故就
      建物拍賣價金，無須再受分配。而被告庚○○為第三順位
      抵押權人，就土地拍賣之價金，無從受分配，其分配金額
      為0 （詳附表二次序9）， 不足受償之債權，就建物拍賣
      價金受償時，被告庚○○雖不得主張抵押權優先受償，然
      其另提出本院90年度票字第4523號本票強制執行裁定為執
      行名義，故仍得以普通債權人之身分與其他債權人按債權
      比例受償，其受分配之債權金額應以本票裁定為據。依本
      院90年度票字第4523號本票裁定確定之本票金額為800,00
      0 ，及自90年1 月6 日起至清償日止，按年息百分之6 計
      算之利息，據此計算，本金800,000 元及自90年1 月6 日
      起算至91年11月18日止共計681 日，按年息百分6計 息之
      利息89,556元【800,000* 6%*681/365=89556 ，元以下四
      捨五入】，得列入分配，逾此債權金額以外之利息及違約
      金，均應予剔除，不得列入分配。
    (四)被告台新國際商業銀行係依強制執行法第34條第2 項規定
      ，以對系爭建物有擔保物權，提出他項權利證明書、抵押
      權設定契約書等權利證明文件聲明參與分配。茲系爭建物
      既不得為被告抵押權之標的，被告台新銀行又未提出他執
      行名義聲明參與分配，故被告台新國際商業銀行就系爭「
      建物」拍賣之價金，全部不得受償。
    (五)綜上，就系爭建物拍賣價金之分配，應更正如附表五所示
      。
  三、被告庚○○申報債權之利息及遲延利息，計息期間及利率
      均相同，是否重複計息，而不得重複列入分配？違約金是
      否過高不得列入分配？就建物拍賣之價金，庚○○所得主
      張債權利息計息利率應按抵押權設定契約書約定之利率年
      息百分之20計算或僅得按本票之利率年息百分之6 計算？
      茲論述如下：
    (一)利息及遲延利息是否重複計息，而不得列入分配？
    1.關於土地拍賣之價金部分：
      按利息之債係按一定利率對於原本定期發生利息之債權債
      務關係，利息之債成立後，債權人在原本之債消滅前，得
      請求債務人定期給付法定或約定之利息，是為利息之債之
      基本權。利息之債之基本權，對於原本債權具有從屬性，
      原本債權存續期間屆滿後，利息債權隨即消滅，原本債權
      未受清償前，在遲延期間另外發生遲延利息，則屬另一法
      律關係（參照孫森炎著新版民法債篇總論上冊第398 頁、
      399 頁）。准此，原本債權存續期間屆滿後，原本債權仍
      未受清償者，原約定之利息債權隨即消滅，債權人僅得請
      求遲延利息；非謂債權人於遲延期間，得請求遲延利息，
      併又得請求原約定之利息。本件被告庚○○於90年4 月6
      日至91年11月18日止之期間，同時陳報按年息百分之20計
      算之利息及遲延利息，顯係重複計息，其原本債權存續期
      間既已屆滿，而原本債權未受清償，依上開說明，原約定
      之利息債權隨即消滅，庚○○應僅得請求按原約定利率年
      息百分之20計算之遲延利息，而不得併為請求原約定之利
      息債權。原告主張被告庚○○重複申報債權利息，應予剔
      除，不得列入分配，為有理由。
    2.關於建物拍賣價金部分：被告庚○○就建物拍賣之價金，
      僅得依本票裁定之債權金額，即本金800,000 元及自90年
      1 月6 日起至91年11月18日止，按年息百分之6 計算之利
      息受償，業經論述如前。
    (二)違約金是否過高而不得列入分配？
    1.關於土地拍賣之價金部分：
      按約定之違約金額過高者，法院得減至相當之數額。民法
      第252 條定有明文。故約定之違約金苟有過高情事，法院
      即得依此規定核減至相當之數額，法院得以職權為之，亦
      得由債務人訴請法院核減，至於是否相當，即須依一般客
      觀事實，社會經濟狀況及當事人所受損害情形，以為斟酌
      之標準（最高法院79年台上字第1612號判例、79年台上字
      第1915號判例參照）。被告庚○○提出之抵押權設定契約
      書，關於違約金之約定，係「每逾一日每萬元新台幣10元
      核算違約金」，換算年息為百分之36，有抵押權設定契約
      書在卷可憑。本院審酌違約金具有損害賠償額預定之性質
      ，本件被告庚○○與債務人間係就金錢借貸債務之履行約
      定違約金，債務人未依約返還借款，債權人所受之損害單
      純為無法利用該金錢之損失，且本件遲延利息已高達年息
      百分之20，認為違約金約定年息百分之36，顯屬過高，原
      告主張依民法第242 條規定代位債務人請求法院酌減之，
      核屬有據，應予核減為年息百分之5 ，始為恰當。據此計
      算被告黃寶黃之違約金債權，自90年4 月6 日算至91年11
      月18日共計592 日，以本金800,000 元按年息百分之5 計
      算，應為64,877元【計算式：800,000*5%*592/365=648
      77，元以下四捨五入】，得列入分配，逾上開金額之違約
      金，應予剔除，不得列入分配。
    2.關於建物拍賣價金部分：因系爭建物不得為被告庚○○抵
      押權之標的，故庚○○就系爭建物受分配之執行名義，僅
      為本票強制執行之裁定，而本票強制執行裁定並無違約金
      之約定，故就建物拍賣之價金，被告庚○○申報之違約金
      債權應全部剔除，不得列入分配，亦如前述。
    (三)就建物拍賣之價金，計息利率應按年息百分之20或百分之
      6 計算？
      被告庚○○就系爭建物拍賣之價金，既僅得以本票強制執
      行之裁定受分配，依本院90年度票字第4523號本票裁定確
      定之本票利息為自90年1 月6 日起按年息百分之6 計算，
      被告庚○○就系爭建物拍賣價金受償之利息，即應據此計
      算。依此計算，自90年1 月6 日起算至91年11月18日止共
      計681 日，計息本金800,000 元，按年息百分6 計息之利
      息為89,556元【800,000*6%*681/365=89556，元以下四捨
      五入】，得列入分配，債權利息逾此金額以外之部分，則
      應予剔除，不得列入分配，亦如前所述。
    (四)從而就系爭土地拍賣價金之分配表，應更正如附表四所示
      。
  四、綜上所述，原告主張本院91年度民執月字第5618號強制執
      行事件拍賣所得價金6,146,000 元，於92年10月29日製作
      之分配表，應區分建物及土地拍賣之價金，更正如附表四
      及附表五所示，為有理由，逾此所為主張，則為無理由，
      應予駁回。
陸、結論：原告之訴為一部有理由，一部無理由，依民事訴訟法
      第79條，判決如主文。
中　　華　　民　　國　　94　　年　　2 　　月　　25　　日
                  民事第三庭    法　官　許月珍
以上正本係照原本作成
如對本判決上訴，須於判決送達後20日內向本院提出上訴狀
中　　華　　民　　國　　94　　年　　2 　　月　　28　　日
                                書記官　劉昌明
